【裁判字號】    97,上訴,225
【裁判日期】    971118
【裁判案由】    侵占
【裁判全文】
臺灣高等法院臺中分院刑事判決         97年度上訴字第225號
上  訴  人
即  被  告  丁○○
                    之7
選任辯護人  謝萬生  律師
            陳  隆  律師
上列上訴人因侵占案件，不服臺灣彰化地方法院95年度易字第10
37號中華民國96年12月6日第一審判決（起訴案號：臺灣彰化地
方法院檢察署94年度發查偵字第47號），提起上訴，本院判決如
下：
    主    文
上訴駁回。
    犯罪事實
一、緣陳榮民（現另由檢察官通緝中）、丁○○自民國（下同）
    93年6月1日起，分別獲選為彰化縣芬園鄉寅○○（址設彰化
    縣芬園鄉○○路○段135巷100號，下稱寅○○）管理委員會
    之主任委員、常務委員，詎渠2人均明知寅○○已於92年12
    月23日向彰化縣政府辦理寺廟登記，其財產依監督寺廟條例
    第10條及該寺管理委員會組織章程第2條之規定，應用於興
    辦公益、慈善事業，竟萌歹念，共同基於意圖為自己不法所
    有之概括犯意聯絡，利用陳榮民保管寅○○之印鑑章，及渠
    等分別保管個人名義印鑑章之機會，連續於附表所示之時間
    ，以附表所示之方法，領出寅○○於附表所示銀行帳戶內之
    款項後，即先後將上開因公益而持有之款項共計新臺幣（下
    同）2,950萬元，易持有為所有之意思而予以侵占入己（詳
    如附表所示）。嗣因寅○○管理委員會常務監察委員戊○○
    、會計主任卯○○等人發現有異，乃向法務部調查局臺中縣
    調查站告發，始經該站循線查悉上情。
二、案經法務部調查局臺中縣調查站移送臺灣彰化地方法院檢察
    署檢察官偵查起訴。
    理    由
一、訊據上訴人即被告（下稱被告）丁○○坦承其與陳榮民自93
    年6月1日起，分別獲選為上開寅○○管理委員之常務委員及
    主任委員等事實不諱，惟矢口否認有公益侵占之犯行，辯稱
    ：伊並沒有將伊之印鑑章交給陳榮民使用，附表編號2至8所
    示存摺存款取款憑條、支票上之「丁○○」印文，可能是陳
    榮民偽刻或盜蓋的；附表編號1所示之300萬元，則係伊個人
    向陳榮民借得之款項，伊之後有返還200萬元至陳榮民指定
    之帳戶，但伊不知道陳榮民所指定之帳戶就是寅○○之帳戶
    。另伊於94年5月時即已知道存摺被陳榮民拿走，當時也曾
    至彰化銀行芬園分行及臺中商銀芬園分行要求查帳，且於之
    後歷次寅○○管理委員會開會時，均有表示存摺、印章不能
    全由陳榮民1人保管之意見，伊與陳榮民並非共犯。又上開
    款項係寅○○要發放薪水用的，並非公益款項，伊並無公益
    侵占之犯行云云。經查：
  (一)上揭犯罪事實，有寅○○於臺中商業銀行芬園分行之帳號00
    0000000000號、000000000000號帳戶交易明細表各1份（見
    偵卷第9至13頁、原審卷二第129、130頁）、寅○○於合作
    金庫銀行之帳號0000000000000號帳戶之交易明細表、存摺
    影本各1份（見原審卷二第121至127頁）、陳奕廷於彰化商
    業銀行芬園分行之帳號00000000000000號帳戶之交易明細表
    1份（見偵卷第34至36頁）、寅○○於彰化商業銀行芬園分
    行帳號000000000000號甲存帳戶之交易明細表1份（見偵卷
    第136頁）、丁○○於合作金庫銀行烏日分行之帳號0000000
    0000號帳戶之交易明細表1份（見偵卷第167頁）、附表編號
    1所示匯款紀錄之合作金庫銀行匯款回條聯及臺中商業銀行
    入戶電匯通知單影本各1紙（見原審卷二第128、131頁）、
    附表編號2至7號所示之存摺存款取款憑條原本各1紙、附表
    編號8所示之支票原本1紙、臺中商業銀行印鑑卡原本1紙、
    彰化商業銀行業務往來申請書、印鑑卡暨顧客資料卡原本1
    紙（以上原本均附於原審證物袋）、附表編號4、5所示匯款
    紀錄之臺中商業銀行入戶電匯匯款申請書代收入傳票影本2
    紙（見偵卷第15、16頁）、附表編號6、7所示轉存紀錄之彰
    化商業銀行存摺類存款存款憑條影本2紙（見偵卷第38、48
    頁）附卷可稽，及被告名義之印鑑章1枚扣案可證，事證已
    臻明確。
  (二)至被告雖辯稱附表編號1所示之300萬元，係其個人向陳榮民
    借貸之款項，且之後其已返還200萬元至陳榮民指定之帳戶
    ，但不知道陳榮民所指定之帳戶就是寅○○之帳戶云云。惟
    查依卷附之前揭寅○○於合作金庫銀行之帳號000000000000
    0號帳戶、於臺中商業銀行芬園分行之帳號000000000000號
    帳戶及被告於合作金庫銀行烏日分行之帳號00000000000號
    帳戶之交易明細表各1份及合作金庫銀行匯款回條聯、臺中
    商業銀行入戶電匯通知單影本各1紙，已堪認係陳榮民先於
    93年（原判決誤為96年）7月22日將寅○○之合作金庫銀行
    定期存款存單共32張（每筆金額均為40萬元）解約，存入寅
    ○○上開合作金庫銀行帳戶內，再由陳榮民將該帳戶內之所
    有款項共1,291萬8,283元匯至寅○○上開臺中商業銀行芬園
    分行帳戶內，隨後於翌日下午2時55分許，陳榮民自寅○○
    上開臺中商業銀行芬園分行帳戶領出現金500萬元，再隨即
    將其中300萬元匯至被告上開合作金庫銀行烏日分行帳戶內
    等情，足見該筆300萬元款項係由上開寅○○臺中商業銀行
    芬園分行帳戶內所流出無訛。又被告之後於93年8月11日，
    匯款200萬元至寅○○於臺中商業銀行之帳號000000000000
    號帳戶內乙節，亦有合作金庫銀行存摺存款取款憑條、匯款
    申請書代收入傳票影本各1紙（見偵卷第390頁）附卷可按，
    而觀諸上開匯款申請書代收入傳票影本，其上明白記載收款
    人為寅○○，衡情被告為智識程度正常之成年人，又擔任寅
    ○○管理委員會之常務委員，焉有可能不知所匯款帳戶之戶
    名為寅○○之理？況依卷附之臺中商業銀行印鑑卡原本，被
    告尚且於93年7月23日親赴臺中商業銀行芬園分行辦理上開
    寅○○臺中商業銀行芬園分行帳號000000000000號帳戶之新
    印鑑啟用程序，更堪認被告的確知悉匯款200萬元之對象係
    寅○○。是以被告應明確知悉上開300萬元係寅○○所有，
    否則焉需於還款時將款項匯至寅○○之帳戶內？再參以被告
    於原審準備程序時亦自承：該筆300萬元款項係準備購地之
    價款等語（見原審卷一第31頁），顯然被告當時確有挪用該
    筆款項而加以侵占入己之意甚明。又被告所挪用之該筆款項
    ，係由陳榮民匯入其上開帳戶內，則其與陳榮民就此部分公
    益侵占犯行，自屬具有犯意聯絡及行為分擔之共同正犯無疑
    ，是被告此部分公益侵占犯行，堪以認定。
  (三)被告另辯稱：附表編號2至8所示存摺存款取款憑條、支票上
    之「丁○○」印文，可能係陳榮民偽刻伊印章所蓋云云。惟
    經法務部調查局臺中縣調查站將被告所保管之個人名義印鑑
    章之印文，分別送請臺中商業銀行芬園分行、彰化商業銀行
    芬園分行鑑定結果，認與寅○○於各該銀行分行帳戶所留存
    「丁○○」印鑑章之印文相符，此有臺中商業銀行芬園分行
    94年11月9日中芬園字第233號函、彰化商業由銀行芬園分行
    94年11月10日彰芬園字第2231號函各1份（見偵卷第83至85
    頁）附卷可稽。嗣原審復將扣案之被告名義印鑑章（由被告
    於原審準備程序時提出），連同附表編號2至8所示存摺存款
    取款憑條、支票原本，及寅○○臺中商業銀行印鑑卡原本、
    彰化商業銀行業務往來申請書、印鑑卡暨顧客資料卡原本，
    送請法務部調查局鑑定結果，認其中除附表編號2、4、6所
    示存摺存款取款憑條上之「丁○○」印文，因印文印色不勻
    ，而無法鑑定外，其餘之印文均相同，亦有法務部調查局95
    年12月12日調科貳字第09500566310號函1份附卷可按（見原
    審卷一第50至53頁），參以被告於原審審理時亦改稱其印文
    是被盜蓋的，而排除遭陳榮民偽刻印章之可能性，顯然附表
    編號2至8所示存摺存款取款憑條、支票上之「丁○○」印文
    ，應均係以上開被告所保管之個人名義印鑑章蓋用無訛。
  (四)被告於原審復辯稱附表編號2至8所示存摺存款取款憑條、支
    票上之「丁○○」印文均係遭陳榮民所盜蓋云云。惟被告於
    調查站接受訊問時已自承：其個人名義之印鑑章均係自行保
    管，不曾交由陳榮民任意逕行用印等語（見偵查卷一第80頁
    反面）；於偵查中亦供承其個人名義之印鑑章均係自行保管
    ，於平常請款時，才將上開印鑑章拿出交由陳榮民蓋用，其
    則在旁看帳等情（見偵查卷一第192頁）；且證人即寅○○
    之監察人戊○○於偵查中亦到庭結證稱：「被告丁○○供寅
    ○○支出所用之印章，是被告丁○○自己所保管，94年8月2
    5日在復華銀行定存之資金，本來只有陳榮民一個人的印鑑
    即可支出，委員會怕被陳榮民盜用，要求要多常委丁○○一
    個印章，我是監察人，要監察他們蓋章，當天我、丁○○、
    陳榮民一同到復華銀行辦理加印章的事，印章是丁○○自己
    拿出來的，不是陳榮民拿出來的」等語（見偵查卷一第192
    頁）；證人丑○○於偵查中亦到庭結證稱：94年9月8日查帳
    時，委員門質疑資金減少，丁○○就說印章在陳榮民那裡，
    後來委員叫丁○○再回去找找看，後來丁○○從家裡把印章
    拿到廟裡」等語（見偵查卷一第192頁）；準此可知，被告
    於案發時應係自行保管上開印鑑章，且對於上開印鑑章之蓋
    用係相當謹慎，而不容許陳榮民任意加以蓋用，益見陳榮民
    若非已徵得被告之同意，應無任意取得上開印鑑章並加以盜
    蓋之可能。復參以證人即案發時擔任寅○○記帳員之子○○
    於偵查及原審審理時分別結證稱：寅○○在台中商銀之存摺
    是我保管的，但於94年5月時寅○○管理委員會開會後（依
    原審卷二第64至70頁之寅○○管理委員會第5屆委員第8次聯
    席會議紀錄，寅○○管理委員會於94年5月間之開會日期係9
    4年5月15日），寅○○之存摺遭陳榮民取走，此事我有向財
    務委員陳耀輝及被告丁○○說等語（見偵查卷二第290頁、
    原審卷二第135頁反面），及被告於原審審理時亦坦承知悉
    上情，且瞭解可能因此遭陳榮民盜用公款等語（見原審卷二
    第146頁反面），則衡情被告若與陳榮民並無共犯關係，至
    少其於斯時起，理應更為妥善保管上開印鑑章，並謹慎用印
    ，惟自94年5月15日後，被告竟又陸續提供其上開印鑑章而
    蓋用於附表編號4至8所示之存摺存款取款憑條、支票上，更
    足徵被告對於附表編號2至8所示存摺存款取款憑條、支票上
    蓋用其印鑑章乙節，應係知情且參與其中，則其與陳榮民就
    上揭公益侵占犯行，當具有犯意之聯絡及行為之分擔無訛。
  (五)被告又辯稱：當伊於94年5月知道存摺被陳榮民拿走後，因
    懷疑款項可能被盜用，故曾至彰化銀行芬園分行及臺中商銀
    芬園分行要求查帳，且於之後歷次寅○○管理委員會開會時
    ，伊均有表示存摺、印章不能全由陳榮民1人保管的意見，
    因此伊與陳榮民並非共犯云云。惟觀諸卷附寅○○管理委員
    會93年7月間至94年8月間之聯席會議紀錄（見原審卷二第1
    至86頁），均無被告發言要求存摺、印章不能全由陳榮民1
    人保管之紀錄。且被告於94年5月間若已開始懷疑寅○○之
    款項可能遭陳榮民盜用，其理應更為妥善保管其印鑑章，並
    謹慎用印，焉有繼續提供其印鑑章蓋用於附表編號4至8所示
    存摺存款取款憑條、支票上，而任由陳榮民盜用寅○○款項
    之理？至證人李忠吉於原審審理時雖證稱：伊與被告知悉陳
    榮民取走寅○○存摺後，確曾至彰化銀行及臺中商銀要求查
    帳，但因沒有權利，故無法查帳等語，惟衡情被告若真欲查
    帳，理應將此事報告具有查帳權限之寅○○管理委員會監察
    委員，而由監察委員前往即可，然其卻僅將此事告知擔任一
    般委員而無任何查帳權限之證人李忠吉，而推由證人李忠吉
    出面查帳，顯然其根本無意查帳，此舉不過係為敷衍了事而
    已。綜上，足見被告此部分所辯，或與事實不符，或與常情
    有違，均難以採信。
  (六)被告另又辯稱：依卷附之寅○○93年11月6日至94年1月14日
    資產負債表（見原審卷二第114至118頁），寅○○之財產於
    附表所示之時間均無遭到挪用之情形，所以被告對於陳榮民
    挪用款項之情形均不知情，且被告就附表編號2至8所示犯行
    並未獲得任何利益，故被告與陳榮民並無共犯關係云云。惟
    觀諸上揭資產負債表，其上均未經會計師簽章，顯然未經會
    計師查核簽證，且證人子○○於原審審理時亦結證稱：上揭
    資產負債表僅係由寅○○記帳人員依照每日收支資料輸入電
    腦系統後列印而出等語（見原審卷二第137頁），顯然上揭
    資產負債表應僅係供寅○○管理委員會內部參考用之文書而
    已，並非經實際查核後之正式報表，被告身為該委員會之常
    務委員，對此焉有不知之理？是以上揭資產負債表實難據為
    有利於被告之認定。又共同正犯在犯意聯絡範圍內之行為，
    應同負全部責任（最高法院91年臺上字第50號判例參照），
    是以本件縱乏證據認定被告就附表編號2至8所示犯行所實際
    分得之款項，惟被告與陳榮民就附表2至8所示犯行，均有犯
    意之聯絡及行為之分擔，已如前述，則被告自應與陳榮民同
    負全部責任，而不能因乏證據認定被告實際分得之款項，即
    認被告毋庸負責。是被告此部分所辯，亦不足取。
  (七)被告雖又辯稱：伊曾多次於理監事會議中質疑陳榮民有侵占
    寅○○之財物；及要求寅○○應於帳戶內追加印章，以防止
    不當挪用云云。惟查證人丑○○、丙○○、癸○○、己○○
    等人於本院審理時到庭具結後均一致證稱：「寅○○第5屆
    委員聯席會議我們有去參加過，但沒有聽過被告丁○○要求
    銀行要增加其他委員之印章」等語（見本院卷一第179頁至
    第180頁）；證人壬○○於本院審理時亦結證稱：「我擔任
    寅○○第5屆常務委員，93年7月23日之委員會並沒有決議要
    追加印章。在我參加之會議中，我在場的時候從來沒有聽到
    被告丁○○要求再追加印章之事」等語（見本院卷一第174
    頁反面、第177頁）。且寅○○自93年7月間起至94年8月間
    止之理監事會議中，並無被告於會議中質疑陳榮民有侵占寅
    ○○之財物及要求寅○○應於帳戶內追加印章，以防止不當
    挪用等紀錄，亦有本院調取之上開理監事會議錄音帶及其譯
    文附卷可稽，益見被告此部分所辯，不足憑採。
  (八)又元大商業銀行彰化分行（即復華商業銀行彰化分行之前身
    ）雖函覆本院稱：該分行有關寅○○之定期存款相關帳戶處
    理過程中無丁○○之名字出現等情。但查本件係被告與共犯
    陳榮民基於意圖為自己不法所有之概括犯意聯絡，利用陳榮
    民保管寅○○之印鑑章，及渠2人分別保管個人名義印鑑章
    之機會，蓋用於上開銀行之存摺存款取款憑條之存戶簽章欄
    處，再推由陳榮民填寫寅○○名義之取款相關資料後持向上
    開銀行提領款項，然後予以侵占入己，已如前述，被告並非
    存款之名義人，亦非親自向上開銀行提款之人，於上開提款
    過程中自無被告丁○○之名字出現，然並無解於其共犯罪責
    之成立，是元大商業銀行彰化分行之上開覆函並無法資為有
    利於被告之證明，附此敘明。
  (九)至被告所舉之證人甲○○於本院審理時到庭結證稱：「我在
    寅○○擔任監察員職務，看帳是常監有找時，我們就去看。
    至一審卷一第77頁之寅○○帳戶式資產負債表，案發前我沒
    有看過，也看不懂。聯席會議我有時候有參加，有時候沒有
    參加，上開帳戶式資產負債表我看不懂，也不瞭解，裡面金
    額也沒核對過，我不清楚金額是否正確，都是常監在看在處
    理。我沒聽過會計子○○報告簿子、印章被陳榮民拿走之事
    ，也忘記當天開會我有沒有參加」等語；證人庚○○於本院
    審理時結證稱：「我在寅○○擔任監察員職務，監察員沒有
    每個月查帳。我沒看過銀行的帳，沒去過銀行，銀行的定期
    單、存款簿、支票簿以前都沒看過，最近才有看過，會議時
    寫出的單有看過，但簿子正本都是常監在看，我們有人同意
    就好。寅○○的資產負債表是開會時拿出大概有瞄過，普通
    都是常監在看，我們沒有在看這個。寅○○的定期單、銀行
    簿子是會計在保管，但會計子○○有無在聯席會議報告簿子
    、印章被陳榮民拿走之事，我已忘記」等語；證人卯○○於
    本院審理時結證稱：「我擔任寅○○會計主任，算是義工不
    用參加聯席會議，只曾經列席過1、2次。寅○○第5屆委員
    聯席會議我沒有參加，至寅○○之定期單解約或是到期或提
    款要蓋幾個人的章，我都不清楚，因為我是做日帳的。又一
    審卷一第77頁到80頁之寅○○帳戶式資產負債表是會計師做
    的，至有無經過監事審核過，我不了解，因為我們有請會計
    師，所以基本上除了每天的帳外，我都沒在處理。偵查卷二
    第365頁之寅○○明細分類帳，並不是我做的，也不用我審
    核，因為都是會計師在用。至我在調查站所說丁○○侵吞之
    金額，是根據調查站調出來之資料由調查站算的，應該是真
    實，因為他們是用存進去、領出來，裡面一條一條來計算的
    。又寅○○之銀行存款報告書是會計師做的，有關於銀行支
    票簿、存摺還有大印被陳榮民拿走之事，子○○應該是跟常
    委報告，不是跟我報告」等語；證人乙○○於本院審理時結
    證稱：「我擔任台中銀行芬園分行行員，一審卷一第89頁之
    台中銀行入戶電匯匯款申請書代收入傳票是我承辦的，匯款
    人是陳榮民，是個人來辦理，但我不知是個人的錢還是寅○○的錢」等語；證人壬○○於本院審理時結證稱：「我擔任
    寅○○第5屆常務委員，93年7月23日之委員會並沒有決議要
    追加印章，在我參加之會議中從來沒有聽到丁○○要求再追
    加印章之事。至要去辦理一審卷一第47頁之彰化銀行業務往
    來申請書、印鑑卡暨顧客資料卡之事，我做常委都不知道。
    一審卷一第77頁到81頁之寅○○帳戶式資產負債表，我沒有
    印象有看過，上面記載之金額是否詳實，我不知道。我是互
    助組不管財物，財物是主委跟丁○○在管，領錢是由丁○○
    跟陳榮民蓋章。我不知寅○○所有之有價證券及大印何人在
    保管。銀行存款我們開會沒有看過，銀行存款報告只跟監察
    委員報告，不跟我們報告。我沒有印象會計子○○有告知陳
    榮民拿走存摺、支票簿及印章之事。管財物的是會計子○○
    、主任委員陳榮民、常務委員丁○○，銀行存提款、定存解
    約需要蓋寅○○公印、丁○○及陳榮民的章，公印剛開始是
    會計子○○保管，但她稱主委拿去，我們都不知道。領錢沒
    有定存單或銀行存摺，光蓋印不能領。至第九次會議戊○○
    提案定存要補蓋常委的印章，係因當時只有蓋寅○○的章跟
    陳榮民的章，要叫被告去加蓋印章，後來被告有去補蓋，但
    2 天後一千萬元解約掉了」等語。證人戊○○於本院審理時
    結證稱：「我在寅○○擔任常務監事，93年7月23日委員開
    會時是常委要追加印章，常委決定要蓋章，蓋章的人要看帳
    。主委1顆、常委1顆、公印1顆，這樣而已，當時常委有2個
    ，至於常委後來幾個人去蓋章，我不知道。我當時所以提案
    要求常委要追加印章，是因怕錢沒有多一點人蓋會被領走，
    越多人監督，越不會被領走。至一審卷一第47頁之彰化銀行
    業務往來申請書、印鑑卡暨顧客資料卡，常委只1個蓋章而
    已，還有1個沒有蓋章。至一審卷一第77頁之寅○○帳戶式
    資產負債表，是會計師做的，在開委員跟監察聯席會時拿給
    各委員看的，每個月要開會，他會影印發給各委員跟監察員
    看，該資產負債表上面的銀行支存、復華銀行的存款、定期
    單等這些錢，他有拿存款證明跟定期單的影印本，在開會會
    拿給各委員看，我要跟他拿正本，他說寄在銀行保險箱裡面
    ，都是用影印本給我們看。（問：這個紀錄跟銀行存款完全
    不同，為何會通過寅○○這個表？）因為我們是去那邊服務
    的，有些不知道，會計法也看不懂，只要下面的帳目有對就
    好。我們還有問會計師，會計師說沒問題。會計師是寅○○
    出錢請的，我說你們要負責看寅○○的錢，他說沒問題，就
    是信任會計師。（問：你說沒看到正本，是信任會計師。所
    以你就沒有去查？）有叫他拿出來，但是他跟我說放在銀行
    的保險箱裡面。我當時也不知道這是不實的。（問：這個表
    是如何做出來的？是你們先開會查帳完再叫會計師做，還是
    你們開聯席會後才做？）開聯席會時會計師或會計順便發給
    我們看的。（問：為何根據子○○說法，是你們先開幹事的
    聯席會議通過後，才由會計師輔導她做？）我們監察會依照
    組織章程是每年的3月到9月才查，要看帳是當時常務委員在
    蓋章的時候就要查的。至我不知道寅○○的銀行存款報告書
    是誰做的，但係會計師在開會時候才拿出來。（問：銀行存
    款報告書也跟實際存款不符，你們監察委員為何沒去查？）
    統計有合就好，裡面的帳目有的看不懂。（問：偵查卷二第
    365頁之寅○○明細分類帳，這帳目是記載93年8月11日由寅
    ○○跟被告丁○○借二百萬，在90年1月12日才還丁○○二
    百萬，這些都有記載在簿子裡，但是跟事實完全不實。你當
    監察委員這部分有無去了解？）這些會計師跟主委都不拿給
    我們看，只拿每日的收支，所以我不知道這是不實的，只拿
    每日收支報告給我們，收支報告是每日，1個月1個月報就有
    差了。（問：根據子○○說94年5月的時候，銀行的存款簿
    、支票簿跟印章被陳榮民拿走，她有跟丁○○跟壬○○報告
    。丁○○說有跟你說，要求你去銀行查帳。你作何處理？）
    當時會計也沒跟我們監察會講，我到8月才知道才下去查，
    因為我們是3月到9月在查，我8月聽到就去查，才讓我查到
    。（問：為何李忠吉說之後就有跟你們監察委員報告，是你
    們不查？）沒有，李忠吉沒有跟我們講。丁○○也是到8月
    才說，至子○○在5月的聯席會議後有沒有說，我已忘記。
    （問：子○○說簿子被拿走，你是何時才知情？）8月20幾
    才知道，所以我才召集監察員去查帳。（問：為何沒去銀行
    阻止？）銀行我有用公文去，但是他們不讓我們擋。（問：
    根據記載9月還讓他領了八百五十萬，為何你們8月就知情卻
    沒有去處理？）8月29或30號時我有公文給彰化銀行跟台中
    商銀，他們都不接受。連公文都不收，說我監察會沒權利。
    我後來公文給委員會，叫委員會要去處理。（問：第五屆委
    員聯席會議時，被告或其他人有無要求銀行印鑑要增加其他
    委員的印章？）被告有沒有我不知道，但是我們監察會有要
    求委員會要加印章。（問：你說被告有沒有要求你不知道。
    你剛才有說你要求一定要3個委員去蓋章。事實上就少1個沒
    去蓋，你是如何處理？）沒去蓋我有報告委員會。後來委員
    會決議通過要再去加。（問：你剛剛提出這份臨時動議，上
    面說議決於復華銀行定存，建請補蓋常委印鑑章。這是什麼
    意思？）要補2個常委的印章。原來是主委、2個常委，復華
    銀行那個錢到期了要換定存，要補常委的印章。原來是主委
    跟丁○○蓋，但是壬○○有沒有蓋我不知道，要補蓋常委是
    要補蓋壬○○跟丁○○的章，至於主委是一定要的，所以要
    3 個印章。（問：是否你說原本規定要1個主委的印章跟2個
    常委的印章。結果他們沒照規矩，只有蓋1個主委的印章跟1
    個常委的印章。另外1個常委沒蓋，所以你才提出建議說另
    外1個常委也要蓋？）對，另外1個常委就是壬○○」等語，
    經核渠等之上開證詞均無法資為有利於被告之證明。
  (十)綜上所述，足證被告上開所辯顯係飾卸之詞，不足採信，是
    罪證明確，其犯行堪以認定。又證人子○○、李忠吉等人於
    原審已到庭作證並接受交互詰問，且陳述明確，核無再傳訊
    之必要，附此說明。
二、按被告以外之人於審判外之陳述，雖不符刑事訴訟法第159
    條之1至第159條之4之規定，而經當事人於審判程序同意作
    為證據，法院審酌該言詞陳述或書面陳述作成時之情況，認
    為適當者，亦得為證據。當事人、代理人或辯護人於法院調
    查證據時，知有第159條第1項不得為證據之情形，而未於言
    詞辯論終結前聲明異議者，視為有前項之同意，刑事訴訟法
    第159條之5第1項、第2項定有明文。立法意旨在於傳聞證據
    未經當事人之反對詰問予以核實，原則上先予排除，惟若當
    事人已放棄詰問或未聲明異議，基於證據資料愈豐富，愈有
    助於真實發現之理念，且強化言詞辯論主義，法院自可承認
    該傳聞證據例外擁有證據能力。查本件被告及其選任辯護人
    、檢察官等人對於上開證人戊○○、丑○○、子○○、李忠
    吉等人於審判外陳述及其他非供述證據之證據能力，均未於
    言詞辯論終結前聲明異議，依刑事訴訟法第159條之5第2項
    之規定，視為同意作為證據，且本院審酌上開證人均係於案
    發後不久所為之陳述，記憶猶新，又非在非自由意志之情況
    下所為之陳述，所陳自較符事實；至其他非供述證據則係公
    務員職務上製作之紀錄文書、證明文書或係從事業務之人於
    業務上製作之紀錄文書、證明文書，與其責任、信譽攸關，
    若有錯誤、虛偽，該公務員或從事業務之人可能因此擔負刑
    事及行政責任，且該等文書經常處於可能受公開檢查之狀態
    ，其正確性及真實之保障極高，核無顯有不可信之情況，是
    本院認該言詞及書面陳述適當，依刑事訴訟法第159條之5第
    1項之規定，自得為證據。
三、按被告行為後，94年2月2日修正公布之刑法，業於95年7月1
    日施行，新刑法第2條第1項之規定，係規範行為後法律變更
    所生新舊法律比較適用之準據法，於新刑法施行後，應適用
    新刑法第2條第1項之規定，為「從舊從輕」之比較。另於比
    較時應就罪刑有關之共犯、未遂犯、想像競合犯、牽連犯、
    連續犯、結合犯，以及累犯加重、自首減輕暨其他法定加減
    原因（如身分加減）與加減比例等一切情形，本於統一性及
    整體性原則，綜其全部罪刑之結果而為比較（最高法院95年
    5月23日刑事庭第8次會議決議參照）。惟新刑法條文雖經修
    正，但若僅屬單純之文字修飾，或將實務見解或法理明文化
    ，而不涉及刑罰之輕重、構成要件之變更，或其他有利、不
    利於行為人之情形者，即無庸依刑法第2條第1項之規定比較
    新、舊法，而應依一般法律適用原則，適用「裁判時法」處
    斷（最高法院95年11月7日第21次刑事庭會議決議意旨參照
    ）。是：
  (一)刑法第28條，該條原規定：「2人以上共同『實施』犯罪之
    行為者，皆為共同正犯。」，新法修正為：「2人以上共同
    『實行』犯罪之行為者，皆為共同正犯。」，將舊法之「實
    施」修正為「實行」。原「實施」之概念，包含陰謀、預備
    、著手及實行等階段之行為，修正後僅共同實行犯罪行為始
    成立共同正犯。揆諸本條之修正理由係為釐清陰謀共同正犯
    、預備共同正犯、共謀共同正犯是否合乎本條規定之正犯要
    件，亦即修正後之共同正犯，限縮在「實行」概念下之共同
    參與行為，始成立共同正犯而已。就本案被告所涉之上揭犯
    行而言，被告係成立公益侵占罪之共同正犯，無論修正前後
    之法律規定，對於被告之刑度及處罰並無有利或不利之情形
    ，非屬刑法第2條第1項所指「法律有變更」，即無該條比較
    適用問題，應依一般法律適用原則，適用裁判時法，即應依
    修正後之刑法第28條之規定論以共同正犯。
  (二)刑法第56條連續犯之規定於上開時間經公布刪除，刪除連續
    犯後須依數罪併罰之規定處罰，經比較後並非較有利於被告
    ，依刑法第2條第1項前段之規定，此部分自應適用行為時即
    修正前刑法第56條之規定論以連續犯。
  (三)刑法第33條第5款業經修正公布，修正後刑法第33條第5款規
    定「罰金：新臺幣1千元以上，以百元計算之」，與修正前
    刑法第33條第5款規定「罰金：（銀元）1元以上」不同。比
    較新舊法結果，以修正前即行為時法較有利於被告，故依刑
    法第2條第1項前段規定，本案被告所犯刑法第336條第1項之
    公益侵占罪法定刑併科罰金部分，自應適用行為時之法律即
    修正前刑法第3條第5款規定決定其罰金部分之法定刑。
四、查寅○○已於92年12月23日向彰化縣政府辦理寺廟登記，有
    寺廟登記證影本1紙附卷可按，是以寅○○之財產依監督寺
    廟條例第10條及該寺管理委員會組織章程第2條之規定，應
    用於興辦公益、慈善事業，則寅○○自係以舉辦公益為目的
    之社會團體。又按「所謂侵占公益上所持有之物，必須其物
    因公益上原因而持有，從而侵占之，始得構成」（最高法院
    46年臺上字第1164號判例參照），本件被告與共犯陳榮民於
    附表所示時間分別係寅○○管理委員會之常務委員及主任委
    員，渠等基於上開身分而以附表所示之方式將寅○○之款項
    領出時，自屬因公益而持有上開款項，被告辯稱該款項並非
    公益款項，核無可採。被告及共犯陳榮民等2人將因公益而
    持有之上開款項，予以侵占入己，是核被告所為，係犯刑法
    第336條第1項之公益侵占罪。公訴人雖認被告係犯刑法第34
    2條之背信罪，惟按「刑法上之背信罪，為一般的違背任務
    之犯罪，如果其違背任務係圖為自己不法之所有，已達於竊
    盜或侵占之程度，縱另有以舊抵新之彌縫行為、仍應從竊盜
    或侵占罪處斷，不能援用背信之法條相繩」（最高法院51年
    臺上字第58號判例參照），本件被告違背任務係圖為自己不
    法之所有，而挪用侵占寅○○之上開款項，依前揭判例所示
    ，被告之犯罪態樣應為侵占，且因被告係侵占因公益而持有
    之財物，故應構成公益侵占罪，公訴人起訴法條尚有未洽，
    惟因刑法上之背信罪與公益侵占罪，同屬破壞信賴關係而侵
    害財產之犯罪類型，而第342條之背信罪，乃一般性違背任
    務之犯罪，同法第336條第1項之公益侵占罪，則為特殊之背
    信行為，故公益侵占罪之概念，隱含在背信罪之觀念之內，
    二者之基本社會事實同一，是起訴法條應予變更。另被告事
    後雖已返還200萬元，惟按「侵占罪係即成犯，凡對自己持
    有之他人所有物，有變易持有為所有之意思時，即應構成犯
    罪，縱事後將侵占之物設法歸還，亦無解於罪名之成立」（
    最高法院43年臺上字第675號判例參照），是以就此200萬元
    部分，縱被告事後已經返還，仍無解於其罪名之成立，附此
    敘明。再被告與共犯陳榮民等2人間，就上開犯行，具有犯
    意之聯絡及行為之分擔，均為共同正犯。至被告先後8次公
    益侵占犯行，犯罪構成要件相同，顯係基於概括犯意反覆為
    之，為連續犯，應依修正前刑法第56條之規定論以一罪，並
    加重其刑。原審予以變更起訴法條後，適用刑法第第2條第1
    項、第28條、第336條第1項、修正前刑法第56條、罰金罰鍰
    提高標準條例第1條前段，並審酌被告為寅○○管理委員會
    之常務委員，明知寅○○之上開款項均由信徒所捐獻，而應
    用於公益、慈善事業，竟與該寺之主任委員陳榮民共同將之
    侵占入己，且侵占之公益款項高達2,950萬元，事發後迄今
    僅返還200萬元，造成信徒愛心怯步，危害社會公益非輕，
    且犯後仍飾詞卸責，未見任何悔意等一切情狀，量處被告有
    期徒刑3年6月，以示儆懲云云，認事用法核無違誤，量刑亦
    妥適。被告上訴意旨仍執前詞否認犯罪，並無理由，應予駁
    回。
五、據上論結，應依刑事訴訟法第368條，判決如主文。
本案經檢察官辛○○到庭執行職務。
中    華    民    國    97    年    11    月    18    日
            刑事第八庭  審判長法  官  羅  得  村
                              法  官  吳  進  發
                              法  官  劉  榮  服
上列正本證明與原本無異。
如不服本判決應於收受送達後十日內向本院提出上訴書狀，其未
敘述上訴之理由者並得於提起上訴後十日內向本院補提理由書（
均須按他造當事人之人數附繕本）「切勿逕送上級法院」。
                              書記官  周  巧  屏
中    華    民    國    97    年    11    月    18    日
附錄本案論罪科刑法條：
刑法第336條第1項：
對於公務上或因公益所持有之物，犯前條第一項之罪者，處1年
以上7年以下有期徒刑，得併科5000元以下罰金。
附表：
┌──┬────┬──────┬────┬───────────────┐
│編號│時    間│ 寅○○帳戶 │侵占金額│  犯罪方法                    │
├──┼────┼──────┼────┼───────────────┤
│1   │93年7月 │臺中商業銀行│300萬元 │由陳榮民先於93年7月22日將寶藏 │
│    │23日    │芬園分行帳號│        │寺之合作金庫銀行定期存款存單共│
│    │        │000000000000│        │32 張（每筆金額均為40萬元）解 │
│    │        │號帳戶      │        │約，存入寅○○於合作金庫銀行之│
│    │        │            │        │帳號0000000000000號帳戶內，再 │
│    │        │            │        │由陳榮民將該帳戶內之所有款項共│
│    │        │            │        │1,291萬8,283元匯至左列帳戶內，│
│    │        │            │        │翌日下午2時55分許陳榮民、張煥 │
│    │        │            │        │文2人即推由陳榮民至左列銀行分 │
│    │        │            │        │行，並自左列帳戶內提領500萬元 │
│    │        │            │        │，之後渠2人即將其中300萬元加以│
│    │        │            │        │侵占，並匯至丁○○於合作金庫銀│
│    │        │            │        │行烏日分行之帳號00000000000號 │
│    │        │            │        │帳戶內，至其餘200萬元則流向不 │
│    │        │            │        │明（惟尚無證據證明已遭侵占，檢│
│    │        │            │        │察官亦未就此部分起訴）        │
├──┼────┼──────┼────┼───────────────┤
│2   │93年9月1│臺中商業銀行│200萬元 │由陳榮民、丁○○分別將渠等所保│
│    │日      │芬園分行帳號│        │管之寅○○印鑑章、個人名義印鑑│
│    │        │000000000000│        │章，蓋用於左列銀行之存摺存款取│
│    │        │號帳戶      │        │款憑條之存戶簽章欄處，再推由陳│
│    │        │            │        │榮民填寫取款相關資料，持向左列│
│    │        │            │        │銀行分行自左列帳戶內提領左列款│
│    │        │            │        │項後加以侵占，之後復將該筆款項│
│    │        │            │        │轉帳至陳榮民之子陳奕廷於臺中商│
│    │        │            │        │業銀行芬園分行之帳號0000000000│
│    │        │            │        │25號帳戶內                    │
├──┼────┼──────┼────┼───────────────┤
│3   │93年9月 │臺中商業銀行│100萬元 │由陳榮民、丁○○分別將渠等所保│
│    │17日    │芬園分行帳號│        │管之寅○○印鑑章、個人名義印鑑│
│    │        │000000000000│        │章，蓋用於左列銀行之存摺存款取│
│    │        │號帳戶      │        │款憑條之存戶簽章欄處，再推由陳│
│    │        │            │        │榮民填寫取款相關資料，持向左列│
│    │        │            │        │銀行分行自左列帳戶內提領左列款│
│    │        │            │        │項後加以侵占                  │
├──┼────┼──────┼────┼───────────────┤
│4   │94年5月 │臺中商業銀行│200萬元 │由陳榮民、丁○○分別將渠等所保│
│    │17日    │芬園分行帳號│        │管之寅○○印鑑章、個人名義印鑑│
│    │        │000000000000│        │章，蓋用於左列銀行之存摺存款取│
│    │        │號帳戶      │        │款憑條之存戶簽章欄處，再推由陳│
│    │        │            │        │榮民填寫取款相關資料，持向左列│
│    │        │            │        │銀行分行自左列帳戶內提領左列款│
│    │        │            │        │項後加以侵占，之後復將該筆款項│
│    │        │            │        │轉帳至陳榮民之子陳奕廷於彰化商│
│    │        │            │        │業銀行芬園分行帳號000000000000│
│    │        │            │        │00號帳戶內                    │
├──┼────┼──────┼────┼───────────────┤
│5   │94年5月 │臺中商業銀行│300萬元 │由陳榮民、丁○○分別將渠等所保│
│    │26日    │芬園分行帳號│        │管之寅○○印鑑章、個人名義印鑑│
│    │        │000000000000│        │章，蓋用於左列銀行之存摺存款取│
│    │        │號帳戶      │        │款憑條之存戶簽章欄處，再推由陳│
│    │        │            │        │榮民填寫取款相關資料，持向左列│
│    │        │            │        │銀行分行自左列帳戶內提領左列款│
│    │        │            │        │項後加以侵占，之後復將該筆款項│
│    │        │            │        │轉帳至陳榮民之子陳奕廷於彰化商│
│    │        │            │        │業銀行芬園分行帳號000000000000│
│    │        │            │        │00號帳戶內                    │
├──┼────┼──────┼────┼───────────────┤
│6   │94年6月 │彰化商業銀行│500萬元 │由陳榮民、丁○○分別將渠等所保│
│    │6日     │芬園分行帳號│        │管之寅○○印鑑章、個人名義印鑑│
│    │        │000000000000│        │章，蓋用於左列銀行之存摺存款取│
│    │        │10號帳戶    │        │款憑條之存戶簽章欄處，再推由陳│
│    │        │            │        │榮民填寫取款相關資料，持向左列│
│    │        │            │        │銀行分行自左列帳戶內提領左列款│
│    │        │            │        │項後加以侵占，之後復將該筆款項│
│    │        │            │        │轉存至陳榮民之子陳奕廷於彰化商│
│    │        │            │        │業銀行芬園分行帳號000000000000│
│    │        │            │        │00號帳戶內                    │
├──┼────┼──────┼────┼───────────────┤
│7   │94年6月 │彰化商業銀行│500萬元 │由陳榮民、丁○○分別將渠等所保│
│    │9日     │芬園分行帳號│        │管之寅○○印鑑章、個人名義印鑑│
│    │        │000000000000│        │章，蓋用於左列銀行之存摺存款取│
│    │        │10號帳戶    │        │款憑條之存戶簽章欄處，再推由陳│
│    │        │            │        │榮民填寫取款相關資料，持向左列│
│    │        │            │        │銀行分行自左列帳戶內提領左列款│
│    │        │            │        │項後加以侵占，之後復將該筆款項│
│    │        │            │        │轉存至陳榮民之子陳奕廷於彰化商│
│    │        │            │        │業銀行芬園分行帳號000000000000│
│    │        │            │        │00號帳戶內                    │
├──┼────┼──────┼────┼───────────────┤
│8   │94年9月 │彰化商業銀行│850萬元 │先由陳榮民於左列銀行分行所印製│
│    │2日     │芬園分行帳號│        │之CI0000000號支票上，填寫發票 │
│    │        │000000000000│        │日為94年9月2日、面額為850萬元 │
│    │        │號甲存帳戶  │        │等資料後，再由陳榮民、丁○○分│
│    │        │            │        │別將渠等所保管之寅○○印鑑章、│
│    │        │            │        │個人名義印鑑章，蓋用於該支票之│
│    │        │            │        │發票人簽章欄處，之後陳榮民再於│
│    │        │            │        │左列時間持向左列銀行分行提示請│
│    │        │            │        │求付款，嗣該銀行分行見該日寶藏│
│    │        │            │        │寺左列帳戶內之存款足敷支付上開│
│    │        │            │        │款項，即於該日付款後，渠等隨即│
│    │        │            │        │侵占上開款項，並由陳榮民將該筆│
│    │        │            │        │款項轉帳至陳榮民之子陳奕廷於彰│
│    │        │            │        │化商業銀行芬園分行帳號00000000│
│    │        │            │        │162500號帳戶內                │
└──┴────┴──────┴────┴───────────────┘


司法院資訊處製作；財團法人民間司法改革基金會備份。
